臺灣士林地方法院民事判決　　　　　　　92年度訴字第1226號
原　　　告　酉○○○
　　　　　　　　　　　　18樓.
　　　　　　宙○○
　　　　　　宇○○
共　　　同
訴訟代理人　林樹旺律師 （兼共同送達代收人）
　　　　　　莊志成律師
複代理人　　陳志勇律師
被　　　告　家元建設股份有
限公司
法定代理人　亥○○
訴訟代理人　ｄ○○
　　　　　　朱子慶律師
　　　　　　柯瑩芳律師
被　　　告　巳○○
　　　　　　ｇ○○
上列　1人
訴訟代理人　ｖ○○
被　　　告　Ｍ○○○
　　　　　　Ｕ　○
　　　　　　Ｇ○○
　　　　　　ｒ○○
　　　　　　　　　　　　4樓
　　　　　　Ｗ○○
　　　　　　　　　　　　4之2.
上列　2人
共　　 同
訴訟代理人　ｉ○○
被　　　告　Ｙ○○
　　　　　　ｃ○○
　　　　　　ｔ○○
　　　　　　ｕ○○
　　　　　　玄○○
　　　　　　　　　　　　樓之1.
　　　　　　Ｄ○○
　　　　　　　　　　　　號
　　　　　　ｍ○○
　　　　　　丙○○
　　　　　　ｆ○○
　　　　　　壬○○
　　　　　　ｒ○○
　　　　　　ｈ○○
　　　　　　　　　　　　4樓
　　　　　　戊○○
　　　　　　ｅ○○
　　　　　　　　　　　　號2樓.
　　　　　　丑○○
　　　　　　Ｏ○○○
　　　　　　ｊ　○
　　　　　　　　　　　　2樓
　　　　　　子○○
　　　　　　Ｊ○○
　　　　　　Ｌ○○
　　　　　　Ｋ○○○
　　　　　　甲○○
　　　　　　　　　　　　22號.
　　　　　　黃○○
　　　　　　Ｂ○○
　　　　　　Ａ○○
　　　　　　Ｓ○○
　　　　　　Ｑ○○
　　　　　　Ｖ○○
　　　　　　未○○
　　　　　　地○○
　　　　　　Ｈ○○
　　　　　　Ｚ○○
　　　　　　ｏ○○
　　　　　　Ｒ○○
　　　　　　丁○○
　　　　　　　　　　　　號
　　　　　　天○○
　　　　　　Ｎ○○
兼上列31人
共　　　同
訴訟代理人　庚○○
被　　　告　Ｃ○○
　　　　　　　　　　　　段10.
　　　　　　ｘ○○
　　　　　　劉美月
　　　　　　辰○○
　　　　　　辛○○
訴訟代理人　卯○○
被　　　告　乙○○
　　　　　　己○○
　　　　　　ｋ○○
　　　　　　Ｔ○○
　　　　　　戌○○
　　　　　　　　　　　　號2樓.
　　　　　　Ｅ○○
　　　　　　ｙ○○
　　　　　　ｌ○○
　　　　　　Ｉ○○
上列　 1人
訴訟代理人　ｗ○○
　　　　　　庚○○
被　　　告　ｑ○○
　　　　　　Ｘ○○
　　　　　　ｎ○○
上　 列3人
共　　　同
訴訟代理人　ｐ○○
　　　　　　　　　　　　6樓
　　　　　　庚○○
被　　　告　ａ○○
　　　　　　　　　　　　號
　　　　　　午○○
上　 列2人
共　　　同
訴訟代理人　寅○○
　　　　　　庚○○
被　　　告　癸○○
　　　　　　　　　　　　34號.
上列　 1人
訴訟代理人　Ｐ○○
　　　　　　庚○○
被　　　告　Ｆ○○
　　　　　　申○○
　　　　　　ｓ○○
　　　　　　ｂ○○
上　 列4人
共　　　同
訴訟代理人　Ｑ○○
　　　　　　　　　　　　4樓
　　　　　　庚○○
上列
當事人間請求返還房屋事件，本院於94年3 月24日言詞辯論
終結，判決如下：
    主  文
確定原告所有坐落台北縣汐止市○○段六九四、六九五、六九六
、六九一地號土地與被告所共有坐落台北縣汐止市○○段六九二
地號土地之界址為補充鑑定圖（一）A …B …C …D …E …F …
G …H …I …J 之連接線。
被告應將坐落台北縣汐止市○○段六九五、六九六、六九一地號
土地上如補充鑑定圖（一）橘色1 、2 、3 部分所示（扣除圍牆
部分），面積計一九點二二平方公尺之土地返還原告。
被告應將坐落台北縣汐止市○○段六九五、六九六、六九一地號
土地上如補充鑑定圖（一）B …L …M …N …O …P …Q …R …
S 之連接線所示，面積計八點九八平方公尺之圍牆拆除，並將土
地返還原告。
被告巳○○應將坐落台北縣汐止市○○段六九五地號土地上如補
充鑑定圖（一）甲所示部分（扣除圍牆部分），面積三點三九平
方公尺之增建物拆除，並將土地返還原告宙○○。
被告Ｍ○○○應將坐落台北縣汐止市○○段六九五地號土地上如
附件補充鑑定圖（一）乙所示部分（扣除圍牆部分），面積一二
點七一平方公尺之增建物拆除，並將土地返還原告宙○○。
被告Ｍ○○○應將坐落台北縣汐止市○○段六九六地號土地上如
補充鑑定圖（一）丙所示部分（扣除圍牆部分），面積○點一一
平方公尺之增建物拆除，並將土地返還原告宇○○、酉○○○。
被告Ｊ○○、Ｋ○○○應將坐落台北縣汐止市○○段六九六地號
土地上如補充鑑定圖（一）丁所示部分（扣除圍牆部分），面積
六點七五平方公尺之增建物拆除，並將土地返還原告宇○○、酉
○○○。
被告Ａ○○應將坐落台北縣汐止市○○段六九一地號土地上如補
充鑑定圖（一）戊所示部分（扣除圍牆部分），面積六點二四平
方公尺之增建物拆除，並將土地返還原告宇○○。
訴訟費用由被告巳○○負擔百分之六、被告Ｍ○○○負擔百分之
二十二、被告Ｊ○○、Ｋ○○○負擔百分之十一、被告Ａ○○負
擔百分之十一，餘由其餘被告負擔。
本判決第二項、第三項於原告供擔保新台幣柒萬捌仟元得假執行
。但被告家元建設股份有限公司如供擔保新台幣貳拾萬陸仟捌
佰捌拾元，得免為假執行。
本判決第四項、第五及第六項、第七項、第八項於原告宙○○、
宇○○及酉○○○、 宇○○及酉○○○、宇○○分別以新台幣
玖仟肆佰元、萬陸仟元、壹萬玖仟元、壹萬柒仟元供擔保後得
假執行。
    事實及理由
一、被告除家元建設股份有限公司（下稱家元公司）外，均未於
    最後言詞辯論期日到場，核無民事訴訟法第386 條所列各款
    情形，爰依原告聲請，由其一造辯論而為判決。
二、原告主張：緣坐落台北縣汐止市○○段（以下簡稱厚德段）
    694 、695 、69 6、691 地號土地（重測前地號分別為台北
    縣汐止市○○○段蕃子寮小段21 7之7 、21 6、234 、242
    號）分別為原告宇○○、宙○○、宇○○與酉○○○（應有
    部分各2 分之1）、 宇○○所有，與被告區分所有之「儷都
    臻邸」大廈（下稱系爭房屋）之基地即厚德段692 地號（重
    測前地號為台北縣汐止市○○○段蕃子寮小段21 7號）土地
    相毗鄰，兩造之前一直未申請土地界址之測量，迄內政部於
    民國91年在台北縣汐止市辦理地籍圖重測，經重測後，發現
    兩造之界址應為如補充鑑定圖（一）A …B …C …D …E …
    F …G …H …I …J 連接線所示之位置，系爭建物之圍牆內
    如補充鑑定圖（一）所示橘色1 、2 、3 部分（扣除圍牆部
    分），占用原告宙○○、宇○○與酉○○○、宇○○分別所
    有之厚德段695 、696 、691 地號土地面積計19.22 平方公
    尺，而如補充鑑定圖（一）B …L …M …N …O …P …Q …
    R …S 之連接線所示之系爭建物之圍牆，占用厚德段695 、
    696 、691 地號土地面積計8.98平方公尺，被告巳○○所搭
    蓋之如補充鑑定圖（一）甲所示（扣除圍牆部分）之增建，
    占用厚德段695 地號土地面積3.39平方公尺；被告Ｍ○○○
    所搭建如補充鑑定圖（一）乙、丙所示部分增建（扣除圍牆
    部分），占用厚德段695 地號土地，面積分別為12.7 1、
    0.11平方公尺；被告Ｊ○○、Ｋ○○○搭建如補充鑑定圖（
    一）丁所示部分增建（扣除圍牆部分），占用厚德段696 地
    號土地面積6.75平方公尺；被告Ａ○○搭建如補充鑑定圖（
    一）戊所示部分增建（扣除圍牆部分），占用厚德段691 地
    號土地面積6.24平方公尺，但被告竟主張兩造所有之上開土
    地界址應如現狀圍牆所在位置，並未無權占用原告之土地云
    云，經協調，仍無法達成共識，原告不得已，乃依民法第
    767 條之規定，請求確認兩造所有土地之界址及請求被告拆
    除地上物，暨返還土地等語。並聲明：(一)如文第1 項至第8
    項所示(二)就如主文第2 項至第8 項部分，願供擔保，請准為
    假執行之宣告。
三、被告家元公司以：伊建築系爭房屋時，於申請建築執照前，
    已請地政機關人員到場指界，並依鑑界結果施工，且依竣工
    圖申請使用執照，系爭土地之界址，即為竣工圖所示之界址
    ，是無越界建築之問題。況鄰地所有權人申請之87年汐建字
    第126 號、87 年 汐建字第641 號及85年汐建字第1379號建
    築執照之建築線，均以台北縣汐止市○○路之實際邊緣線作
    為建築線之基準，原告於申請建築執照指界時，亦以工建路
    道路邊緣為界址，於本件訴訟則為相反之主張，有違禁反言
    之原則。本件地政人員於辦理地籍圖重測時，未依都市○○
    ○○○道路實際邊緣線為據測量，致未能重現地貌之現狀，
    而發生道路位移及被告越界之情況。原告宇○○所有之厚德
    段697 號土地地界與台北縣汐止市○○路相鄰，重測時自亦
    應參照此鄰地界址。至圖根點僅為地政機關測量之便而設，
    要不得無視於鄰地無爭議之經界線及都市○○○○○道中心
    樁，而逕以圖根點測量。惟縱內政部土地測量局人員之鑑測
    屬實，如命被告拆除越界之建物，將嚴重影響建物結構之安
    全，使整棟建物面臨倒塌之危險，不但全體住戶生命財產受
    到威脅，亦將波及鄰人，其損失大於原告因行使權利所獲之
    利益，原告顯有權利濫用之情事等語資為抗辯。並聲明：(一)
    駁回原告之訴及假執行之聲請(二)如受不利之判決，願供擔保
    免為假執行。
四、被告Ｇ○○、ｇ○○、Ｗ○○、Ｄ○○、辰○○、辛○○、
    庚○○及其代理之42名被告則以：如原告主張之地籍線與竣
    工圖相符，即可證明測量無問題，如圍牆與竣工圖不一致，
    可能是施工之誤差等語為辯。並聲明：原告之訴駁回。
五、按確認法律關係之訴，非原告有即受確認判決之法律上利益
    者，不得提起，為民事訴訟法第247 條第1 項前段所明定。
    而所謂即受確認判決之法律上利益，係指法律關係之存否不
    明確，原告主觀上認其在法律上之地位有不安之狀態存在，
    且此種不安之狀態，能以確認判決將之除去者而言（最高法
    院五十二年度臺上字第一二四○號判例意旨參照）。查本件
    兩造間之土地相鄰，因重測後發生界址之糾紛，被告是否無
    權占用原告之土地，而侵害原告之所有權既有爭執，自屬影
    響原告之法律上地位，而上開不安之狀態，得以本件確認判
    決將之除去，揆諸前揭規定及說明，原告對被告提起本件訴
    訟，應有確認利益，合先敘明。
六、原告主張之事實，業據提出土地登記簿謄本、台北縣政府不
    動產糾紛調處紀錄表為證（本院卷1 ，14至42頁），並據本
    院調閱系爭土地調處資料（本院卷1 ，55頁92頁）可參，復
    經本院至現場履勘，且囑託內政部土地測量局測量，有勘驗
    筆錄、現場圖、鑑定書、補充鑑定書、補充鑑定圖（一）、
    補充鑑定圖（二）各一份在卷可證，應堪認為真實。
七、被告雖以前詞抗辯，惟按我政府鑑於臺灣地區之地籍原圖於
    第二次世界大戰時炸燬，目前全省各縣市地政事務所使用之
    地籍圖，大部分係日據時期依據地籍原圖描繪裱裝而成之副
    圖，因年代久遠，致圖紙伸縮、破損，多數地區已達不堪使
    用程度，且近年來，經濟快速發達，土地分割頻繁，天然地
    形變遷，人為界址異動，使得現在土地使用情形與地籍圖上
    所記載不盡相符，為因應實際需要，乃自60餘年起全面實施
    重測。本件經囑託查內政部土地測量局測量，該局人員為求
    測量精確，先用精密電子測距經緯儀在系爭土地附近利用重
    測時測設之現有圖根點，檢測合格後，施測圖根測量，並經
    計算檢核閉合後，作為該測區之控制點，用上列儀器分別施
    測系爭地附近界址點，並計算其坐標值輸入電腦，用自動繪
    圖議展繪於鑑測原圖上，然後依據台北縣汐止地政事務所保
    管之地籍圖、地籍調查表、宗地資料等，展繪系爭土地之地
    子儀器，復依重測時測設之圖根點鑑測，自屬精確。又按「
    重新實施地籍測量時，土地所有權人應於地政機關通知之限
    期內，自行設立界標，並到場指界。逾期不設立界標或到場
    指界者，得依左列順序逕行施測：一鄰地界址。二現使用人
    之指界。三參照舊地籍圖。四地方習慣。」，為土地法第46
    條之2 所明定，然系爭土地係於地政機關辦理重測地籍調查
    指界時，因土地有權人指界發生爭議，致未能製作新之籍圖
    （見本院卷1 ，48頁），是與前開規定之情況，並不相符。
    而依證人林阿長於本院87訴字第1058號案中證稱：系爭建物
    之圍牆與地界線不一致等語（本院卷3 ，682 頁），且依系
    爭建物之竣工圖所示，系爭建物之西南（指竣工圖之位置）
    邊緣建築線，核與補充鑑定圖（一）A …B …C …D …E …
    F …G …H …I …J 連接線（界址）之形狀相符，與補充鑑
    定圖（一）B …L …M …N …O …P …Q …R …S 連接線之
    圍牆形狀並不完全吻合，有竣工圖在卷可參（見本院卷1 ，
    62 反 面、64反面），由系爭建物之建築線形狀與地界線形
    狀相符，而系爭建物之圍牆形狀與地界線形狀不盡相符之情
    況以觀，可見係被告家元公司施工時，發生誤差，被告家元
    公司誤以系爭建物之圍牆即為竣工圖之界址所在，而抗辯應
    以圍牆為兩造土地之界址，即非有據。況原告宇○○及宙○
    ○於85年間申請指定建築線時由台北縣政府核准之８５定－
    汐０５－２３３３號建築線指示圖有誤（按向北移）等情，
    復有本院前開判決書及台北縣政府90年8 月9 日90北府開字
    第291707號函可佐（本院卷3 ，693 頁），是亦不得依台北
    縣政府核准之８５定－汐０５－２３３３號之建築線作為系
    爭土地界址之參考。矧台北縣汐止市曾就該市○○○路與工
    建路現有道路境界線部分與地籍分割線、現有建物建築線不
    符招開會議，會議結論之一為：「請台北縣住宅及城鄉發展
    局提供相關道中心樁坐標成果，由汐止市公所訂期實地檢核
    該道是否依上開成果據以闢建... 」等情，有會議紀錄足憑
    （本院卷3 ，690 頁），則工建路之邊緣線是否依道中心樁
    所闢建，已非無疑。況另台北縣汐止市○○路之開設，非屬
    地政機關之職掌，道路邊緣線即難為鑑測直接引用之依據，
    至以道中心樁為據之建築線更非測量之根據，自不待言，並
    有內政部土地測量局94年3 月23日測籍字第0940002468號函
    附卷足按（本院卷3 ，620 頁），是縱如被告家元公司所陳
    鄰地所有權人申請之87年汐建字第126 號、87年汐建字第64
    1 號及85年汐建字第1379號建築執照之建築線，均以工建路
    之實際邊緣線作為建築線之基準屬實，但內政部土地測量局
    人員係利用精密電子測距經緯儀在系爭土地附近利用重測時
    測設之現有圖根點施測，甚為精確，已如前述，在無其他積
    極之證據證明其測量有何繆誤之情形下，自不容任意否認其
    測量之結果。是被告家元公司抗辯應以建築線、道路邊緣線
    作為鑑測之依據，自嫌無據。是兩造之界址應為如補充鑑定
    圖（一）A …B …C …D …E …F …G …H …I …J 連接線
    所示之位置，被告自應將無權占用原告土地之地上物拆除返
    還原告。被告無權占用原告之土地之地上物或為圍牆或為1
    樓增建，拆除後並不嚴重影響系爭房屋之結構安全，亦不致
    波及鄰人，並無原告行使權利所獲之利益小於被告損失之情
    事，被告家元公司抗辯原告係權利濫用云云，亦非可採。
八、綜上所述，原告本於民法第767 之規定，請求確認系爭土地
    之界址為如補充鑑定圖（一）A …B …C …D …E …F …G
    …H …I …J 連接線所示位置，暨請求(一)被告拆除如補充鑑
    定圖（一）B …L …M …N …O …P …Q …R …S 之連接線
    所示面積計8.98平方公尺之圍牆，並返還土地予原告；(二)被
    告返還系爭建物之圍牆內如補充鑑定圖（一）所示橘色1 、
    2 、3 部分（扣除圍牆部分）面積計19.22 平方公尺土地予
    原告；(三)被告巳○○將其所搭蓋如補充鑑定圖（一）甲所示
    （扣除圍牆部分）面積3.39平方公尺之增建拆除，將土地返
    還予原告宙○○；(四)被告Ｍ○○○將其所搭建如補充鑑定圖
    （一）乙、丙所示面積分別為12.7 1、0.11之增建（扣除圍
    牆部分）拆除，將土地返還予原告宙○○；(五)被告Ｊ○○、
    Ｋ○○○將所搭建如補充鑑定圖（一）丁所示面積6.75平方
    公尺之增建（扣除圍牆部分）拆除，將土地返還原告宇○○
    及酉○○○；(六)被告Ａ○○將其所搭建如補充鑑定圖（一）
    戊所示面積6.24平方公尺增建（扣除圍牆部分）拆除，將土
    地返還原告宇○○，核屬有據，應予准許。原告就請求拆除
    地上物及返還土地部分，請求供擔保為假執行，被告家元公
    司就拆除圍牆及返還該
    土地暨返還如補充鑑定圖（一）所示
    橘色1 、2 、3 所示土地部分，請求供擔保免為假執行，經
    核均無不合，爰分別酌定擔保金額准許之。
九、本件事證已臻明確，兩造其餘主張及所提證據，本院均已審
    酌，認與本院上開結論不生影響，不予一一論述，附此敘明
    。
十、據上論結，本件原告之訴為有理由，依民事訴訟法第385 條
    第1 項前段、第78條、第85條第1 項但書、第390 條第2 項
    、第392 條第2 項，判決如主文。
中　　華　　民　　國　　94　　年　　3 　　月　　31　　日
                  民事第一庭
                            法  官  黃小瑩
以上正本係照原本作成。
如對本判決上訴須於判決送達後20日內向本院提出上訴狀
中　　華　　民　　國　　94　　年　　3 　　月　　31　　日
                            書記官  陳鳳嬌
